臺灣士林地方法院刑事判決
111年度易字第19號
公  訴  人  臺灣士林地方檢察署檢察官
被      告  黃美惠




上列被告因偽造文書案件，經檢察官提起公訴（109年度偵續字
第307號），本院判決如下：
    主  文
黃美惠無罪。
    理  由
一、公訴意旨略以：被告黃美惠係黃悠美之胞姊，明知座落於臺
    北市○○區○○里○○路0段0巷0號(下稱系爭房地)之所有權狀並
    無滅失，竟基於使公務員登載不實之犯意，於民國106年4月
    28日，前往臺北市士林地政事務所，填具土地登記申請書、
    切結書，佯稱系爭房地之所有權狀不慎滅失並申請補發系爭
    房地所有權狀，使該等地政機關承辦人員陷於錯誤，而將之
    登載在職務上所掌管之公文書，並於106年6月1日核發系爭
    房地所有權狀予黃美惠，足以生損害於地政機關地籍管理之
    正確性，因認被告所為，係犯刑法第214條之使公務員登載
    不實之罪嫌云云。
二、按犯罪事實應依證據認定之，無證據不得認定犯罪事實，不
    能證明被告犯罪者，應諭知無罪之判決，刑事訴訟法第154
    條第2項、第301條第1項分別定有明文。又刑事訴訟法第161
    條第1項規定：檢察官就被告犯罪事實，應負舉證責任，並
    指出證明之方法。因此，檢察官對於起訴之犯罪事實，應負
    提出證據及說服之實質舉證責任。倘其所提出之證據，不足
    為被告有罪之積極證明，或其指出證明之方法，無從說服法
    院以形成被告有罪之心證，基於無罪推定之原則，自應為被
    告無罪判決之諭知，最高法院92年臺上字第128號判例可資
    參照。
三、公訴意旨認被告涉犯上開罪嫌，無非係以：被告於刑事答辯
    狀之供述、臺北市士林地政事務所109年4月16日北市地籍字
    第1097006948號函及所附土地登記申請書、切結書、公告各
    1份等，為其主要論據。
四、經查：
(一)被告於上開時間，前往臺北市士林地政事務所，填具土地登
    記申請書、切結書，以系爭房地之所有權狀「遍尋不著」為
    由，申請補發系爭房地所有權狀，經該管地政機關承辦人員
    核發系爭房地所有權狀乙節，固有臺北市士林地政事務所10
    9年4月16日北市地籍字第1097006948號函及所附土地登記申
    請書、切結書、公告各1份在卷可稽（見108他4769號卷【下
    稱他卷】第93至111頁），固堪認被告有以「遍尋不著」為
    由，申請補發系爭房地所有權狀之事實。
(二)惟關於被告申請補發系爭房地所有權狀之事由「遍尋不著」
    是否不實，經查：
  1.公訴意旨雖舉「被告於刑事答辯狀之供述」為證據方法，然
    觀諸該份刑事答辯狀上，未有被告之簽名或捺印（見他卷第
    123至134頁），實無法遽認為被告之供述，而除此之外，公
    訴意旨並未提出任何證據方法，則依證據裁判原則，自不得
    遽為被告不利之認定。
　2.況依告訴代理人於本院審理時到庭所稱「被告以詐術取得系爭房地的鑰匙之後，進入系爭房地，因為一時找不到權狀，…所以才向地政事務所謊報權狀遺失，…被告事後也在系爭房地內找到所有權狀，也在他案的民事訴訟中提出」等語（見本院卷第98至99頁），亦陳明被告係因「一時找不到」權狀而申請補發。按刑法第214條之使公務員登載不實罪，係以明知為不實之事項，而使公務員登載於職務上所掌之公文書為成立要件。所謂「明知」，係指刑法第13條第1項之直接故意而言；至同條第2項之間接故意，則不包括在內，如行為人僅有間接故意，自難逕依上開使公務員登載不實罪相繩。既然被告係因「一時找不到」權狀而申請補發，自難認為被告申請補發權狀之事由「遍尋不著」有何不實之處。
(三)況按刑法第214 條所謂使公務員登載不實事項於公文書罪，
    須一經他人之聲明或申報，公務員即有登載之義務，並依其
    所為之聲明或申報予以登載，而屬不實之事項者，始足構成
    。若所為聲明或申報，公務員尚須為實質之審查，以判斷其
    真實與否，始得為一定之記載者，即非本罪所稱之使公務員
    登載不實。按「申請土地所有權狀或他項權利證明書補給時
    ，應由登記名義人敘明其滅失之原因，檢附切結書或其他有
    關證明文件，經登記機關公告30日，並通知登記名義人，公
    告期滿無人提出異議後，登記補給之。」土地登記規則第15
    5條第1項定有明文，顯見土地所有權狀補發登記之程序，除
    須登記名義人說明權狀滅失理由、提出切結書、證明文件供
    地政機關審查，並再經公告程序無人異議後，始得補發權狀
    ，並非一經申請人申請，地政機關即不經審核予以補發權狀
    ，故關於土地權狀之補發，地政機關尚須實質審查，以判斷
    申請人之申請真實與否，始決定是否補發權狀（臺灣高等法
    院暨所屬法院 103 年法律座談會刑事類提案第5號審查意見
    ，另臺灣高等法院103年度上易字第1525號判決意旨參照）
    。故縱使被告明知上開權狀並無「遍尋不著」，佯稱權狀「
    遍尋不著」而向地政機關申請補發，因權狀補發係採實質審
    查程序，被告所為亦不構成刑法第214 條使公務員登載不實
    之罪。
五、綜上所述，本院認依檢察官所提出之前開證據，尚不足以使
    本院達於被告確有使公務員登載不實犯行之確信。本案既不
    能證明被告犯罪，依前揭規定及說明，自應為無罪之諭知。
六、按法院認為應科拘役、罰金或應諭知免刑或無罪之案件，被
     告經合法傳喚無正當理由不到庭者，得不待其陳述逕行判
    決 ，刑事訴訟法第306條定有明文。被告經本院合法傳喚，
    於 審判期日無正當理由未到庭，有本院送達證書在卷可稽
    。然因本院認本件係應諭知無罪之案件，依前揭規定，爰不
    待被告陳述逕行判決，附此敘明。 　　
據上論斷，應依刑事訴訟法第301條第1項、第306條，判決如主
文。
本案經檢察官陳家美提起公訴，檢察官周禹境到庭執行職務。
中　　華　　民　　國　　111 　年　　8 　　月　　26　　日
                  刑事第八庭　　法  官  蘇琬能
以上正本證明與原本無異。
如不服本判決應於收受送達後20日內向本院提出上訴書狀，並應
敘述具體理由。其未敘述上訴理由者，應於上訴期間屆滿後20日
內向本院補提理由書( 均須按他造當事人之人數附繕本) 「切勿
逕送上級法院」。
                                書記官  李俊錡 
中　　華　　民　　國　　111 　年　　8 　　月　　26　　日